ACORDAO-COMPLETO-2543957

ACÓRDÃO 2377/2022 ATA 41/2022 - PLENÁRIO

VISTO, relatado e discutido o agravo interposto por André Luiz Ceciliano contra o despacho de peça 174,
ACORDAM os Ministros do Tribunal de Contas da União, reunidos em sessão de Plenário, ante as razões expostas pelo Relator, e com fundamento nos artigos 276 e 289 do Regimento Interno do TCU, em:
9.1. conhecer do agravo, para, no mérito, negar-lhe provimento;
9.2. dar ciência desta deliberação ao recorrente e aos demais interessados; e
9.2. restituir os autos à Serur, para proceder à instrução de mérito recursal.

Agravo contra decisão que conheceu recurso de revisão, sem atribuição de efeito suspensivo.

Fundo Nacional de Saúde - MS; Município de Paracambi - RJ.

3. Interessados/Responsáveis/Recorrentes:
3.1. Responsáveis: André Luiz Ceciliano (XXX.396.397-XX); Município de Paracambi - RJ (29.138.294/0001-02).
3.2. Recorrente: André Luiz Ceciliano (XXX.396.397-XX).

13.1. Ministros presentes: Bruno Dantas (na Presidência), Walton Alencar Rodrigues (Relator), Benjamin Zymler, Augusto Nardes, Vital do Rêgo, Jorge Oliveira e Antonio Anastasia.
13.2. Ministros-Substitutos convocados: Augusto Sherman Cavalcanti e Marcos Bemquerer Costa.
13.3. Ministro-Substituto presente: Weder de Oliveira.

André Luiz Ceciliano

ANDRE LUIZ CECILIANO

WALTON ALENCAR RODRIGUES

Ministro Walton Alencar Rodrigues.

Trata-se de agravo interposto por André Luiz Ceciliano contra o despacho de peça 174, por meio do qual conheci do seu recurso de revisão interposto contra o Acórdão 10060/2015-TCU-Segunda Câmara.
No despacho atacado, não concedi efeito suspensivo requerido por aderir à fundamentação apresentada pela Serur, lavrada nos seguintes termos:
Trata-se de Tomada de Contas Especial (TCE) instaurada pela Diretoria Executiva do Fundo Nacional de Saúde/FNS, em desfavor do Sr. André Luiz Ceciliano, ex-Prefeito do Município de Paracambi/RJ, em razão de irregularidades no Convênio 2716/2005, que objetivava prestar apoio técnico e financeiro para aquisição de equipamento e material permanente, de forma a fortalecer o Sistema Único de Saúde.
Em essência, em relação ao recorrente, restou configurada nos autos a aplicação ilegal, com desvio de finalidade, dos recursos repassados, conforme consignado no voto condutor do acórdão condenatório (peça 26, item 27) .
Os autos foram apreciados por meio do Acórdão 10060/2015-TCU-Segunda Câmara, relator Ministro Raimundo Carreiro (peça 25) , que julgou irregulares as contas do responsável e lhe aplicou multa capitulada no art. 58 da Lei 8.443/1992.
Em face dessa decisão, o recorrente interpôs recurso de reconsideração (peça 46) , que foi conhecido, e, no mérito, desprovido, por força do Acórdão 1972/2017-TCU-Segunda Câmara, relator Ministro Augusto Nardes (peça 62) .
Com o objetivo de suprir alegadas omissões e contradições constantes desse último acórdão, o recorrente opôs embargos de declaração (peça 72) , que foram conhecidos e rejeitados pelo Acórdão 295/2019-TCU-Segunda Câmara, relator Ministro Augusto Nardes (peça 107) .
Neste momento, o responsável interpõe recurso de revisão (peça 168) , com fundamento no art. 35, incisos II e III, da Lei 8.443/92, argumentando, em síntese, que:
a)	em interrogatório à Justiça Federal, no âmbito da Ação Penal 5003884-23.2018.4.02.5110, julgada a seu favor, em relação ao convênio 2716/2005, o tesoureiro, responsável pela movimentação das contas à época dos fatos, reconheceu que transferiu os valores da conta do convênio para a conta geral do município sem a anuência ou conhecimento do Prefeito, não cabendo, portanto, sua responsabilização (p. 4-9) ;
b)	a verdadeira causa da não consecução do convênio durante a sua gestão foi o atraso de 457 dias no repasse dos recursos, que gerou inclusive dois termos aditivos ex-officio, por parte do órgão concedente (p. 9-12) ;
c)	houve a prescrição quinquenal da pretensão punitiva do TCU, nos termos da decisão do Supremo Tribunal Federal, RE 636.886 (p. 12-13) .
Requer, portanto, a concessão do efeito suspensivo ao apelo e a reforma do acórdão combatido. Ato contínuo, colaciona documentos relacionados ao testemunho do tesoureiro na Ação Penal 5003884-23.2018.4.02.5110 à peça 169.
Cabe registrar que o recurso de revisão se constitui em espécie recursal de sentido amplo, verdadeiro procedimento revisional, com índole jurídica similar à ação rescisória, que objetiva a desconstituição da coisa julgada administrativa.
Além dos pressupostos de admissibilidade comuns a todos os recursos (tempestividade, singularidade e legitimidade) , o recurso de revisão requer o atendimento dos requisitos específicos indicados nos incisos do art. 35 da Lei 8.443/92: I - erro de cálculo; II - falsidade ou insuficiência de documentos em que se tenha fundamentado o acórdão recorrido; e III - superveniência de documentos novos com eficácia sobre a prova produzida.
Observa-se que o recorrente informa, nessa fase processual, a existência de Ação Penal, que versa sobre os mesmos fatos apreciados nestes autos e decida em seu favor. 
O fato de existir processo judicial que versa sobre os mesmos fatos tratados nesta TCE sugere que, por prudência, o recurso seja conhecido para que os elementos que levaram à decisão do Poder Judiciário no caso concreto sejam sopesados, mesmo diante da larga adoção do Princípio da Independência de Instâncias pelo Tribunal. 
A apreciação dos elementos que fundamentaram a decisão judicial como documento novo com eficácia sobre a prova produzida (art. 35, III, da Lei 8.443/1992) só é possível se o processo avançar para a fase de exame do mérito, momento em que será feita a devida valoração das provas e fundamentos da decisão judicial.
Quanto ao efeito suspensivo solicitado, cabe tecer as seguintes considerações.
O art. 35 da Lei 8.443/92 apenas prevê recurso de revisão sem efeito suspensivo. No entanto, mesmo que possível conceder efeito suspensivo com base nos requisitos estabelecidos para a medida cautelar, não se observa a presença cumulativa dos requisitos obrigatórios, quais sejam: periculum in mora e fumus boni iuris.
De início, os documentos novos colacionados não se mostram suficientes a serem caracterizados como fumaça de direito, pois ensejam ainda o exame de mérito. Não é possível pressupor a regularidade das contas, nem a sua verossimilhança, sem um exame amplo dos documentos contidos no expediente apelativo. Este exame é próprio do mérito do recurso. 
Não há que se falar em concessão de cautelar quando o perigo da demora é causado pelo próprio responsável. Entendimento diverso iria estimular a interposição de recursos de revisão às vésperas do período eleitoral, por exemplo, sob o fundamento do perigo da demora, elemento este causado pelos próprios recorrentes. Tal situação tornaria inaplicável o disposto no art. 35 da Lei Orgânica/TCU e restaria inócua a inelegibilidade disposta no art. 1º, I, g, da Lei 64/90 (Lei das inelegibilidades) . A execução da decisão e os efeitos dela decorrente são inerentes a um julgamento até então válido. Caso contrário, todos os recursos de revisão interpostos em até 5 (cinco) anos teriam o condão de suspender a eficácia do julgamento, utilizando-se da medida cautelar sob o fundamento do perigo da demora.
Ante todo o exposto, entende-se que resta atendido o requisito específico de admissibilidade do recurso de revisão, não sendo possível, entretanto, conceder medida cautelar para suspender-lhe os efeitos.
É o relatório.

Marcos Andre Ceciliano Menezes (236934/OAB-RJ), representando André Luiz Ceciliano.

Procuradora-Geral Cristina Machado da Costa e Silva.

AGRAVO. DESPACHO QUE NEGOU EFEITO SUSPENSIVO A ACÓRDÃO OBJETO DE RECURSO DE REVISÃO. DESPACHO DEVIDAMENTE MOTIVADO. AUSÊNCIA DE PREVISÃO LEGAL E DE ELEMENTOS QUE JUSTIFIQUEM A SUSPENSÃO REQUERIDA. PROVIMENTO NEGADO.

TOMADA DE CONTAS ESPECIAL (TCE)

Secretaria de Recursos (Serur); Secretaria de Controle Externo de Tomada de Contas Especial (SecexTCE).

Conheço do agravo interposto por André Luiz Ceciliano contra o despacho por mim exarado nestes autos, à peça 174, por atender os requisitos do art. 289 do Regimento Interno do TCU.
A decisão combatida foi proferida em sede exame de admissibilidade, ocasião em que conheci de recurso de revisão anterior, sem efeito suspensivo, e restituí os autos à unidade técnica para exame de mérito.
Ao acolher expressamente os fundamentos do exame de admissibilidade, incorporei às minhas razões de decidir o entendimento de que não há previsão legal para a concessão de efeito suspensivo aos recursos de revisão.
Embora tal entendimento, a meu ver, bastasse para amparar a negativa do pedido, acolhi, também, os argumentos no sentido de que não havia, nos autos, indícios de fumus boni iuris e periculum in mora que justificassem a medida.
Em seu agravo, o recorrente intenta demonstrar a existência dos requisitos para concessão de efeito suspensivo ao recurso. 
Segundo o agravante, a nova prova apresentada atestaria que, no interrogatório colhido em processo judicial, ficou comprovado que o Tesoureiro do Município recolhia recursos de diversas contas de titularidade do município para efetuar o pagamento dos servidores, e que assim agia de forma autônoma, o que configuraria, a seu ver, o fumus boni iuris. Já o periculum in mora decorreria de ter havido citação em processo judicial de execução. 
A concessão de efeito suspensivo a recurso de revisão poderia ser eventualmente cogitada se, do exame perfunctório da nova documentação, fosse possível concluir pela existência do fumus boni iuris. Não é esse, porém, o caso em exame, haja vista tratar-se de mero depoimento que atestaria a responsabilidade do tesoureiro municipal. Não se pode afirmar, sem análise aprofundada, a ser feita por ocasião da apreciação do mérito, que essa prova seria suficiente para afastar a responsabilidade do agravante.  
Não se verificando a existência de fumus boni iuris, restam não atendidos os requisitos para concessão de efeito suspensivo ao recurso de revisão, razão bastante para o desprovimento do agravo.
Estando os autos incluídos na pauta desta sessão, o recorrente solicitou sua exclusão, ao argumento de que o processo havia sido pautado sem que a área técnica e o MPTCU tivessem oportunidade de examinar o mérito do recurso de revisão. 
Indefiro o pedido pois não se cuida, neste momento, do mérito do recurso de revisão, mas tão somente da impugnação da decisão que negou efeito suspensivo ao recurso. 
Ante o exposto, voto por que o Tribunal acolha o acórdão que ora submeto à deliberação deste Colegiado. 
TCU, Sala das Sessões, em 26 de outubro de 2022.
WALTON ALENCAR RODRIGUES 
Relator